【裁判字號】    99,訴,755
【裁判日期】    990730
【裁判案由】    所有權移轉登記
【裁判全文】
臺灣桃園地方法院民事判決               99年度訴字第755號
原      告  甲○○
訴訟代理人  簡文玉律師
被      告  乙○○
訴訟代理人  廖于清律師
上列當事人間請求所有權移轉登記事件事件，本院於民國99年7
月15日言詞辯論終結，判決如下：
    主  文
原告之訴駁回。
訴訟費用由原告負擔。
    事  實
一、本件原告主張：
  (一)附表所示之不動產（下稱系爭不動產，而附表所示之土地及
    建物全部，則簡稱系爭房地）雖以買賣原因移轉登記至被告
    名下，然系爭房地買賣契約之簽約、付款、貸款、手續費用
    、保險、稅務、一切裝潢與家俱購買均係由原告接洽處理，
    買受迄今一切貸款本息亦由原告繳納，原告並保有系爭房地
    之管理、使用、處分權，原告係以借名登記之法律關係借用
    被告名義而為登記。原告與被告為男女朋友，原告於民國97
    年間購買系爭房地時，被告仍準備報考研究所，完全無收入
    ，原告則在丙○○股份有限公司上班，每月薪資約新台幣（
    下同）4 、5 萬元，加上年終獎金，年薪資約100 萬左右，
    原告以自己名義出資購買系爭房地，並借用被告名義作為系
    爭不動產之登記名義人，此乃因辦理貸款金額高達700 萬元
    ，抵押權設定擔保債權總額840 萬元，銀行認為若以原告名
    義為系爭房地所有權人兼借款人，擔保不足，無法准予放貸
    。經原告向銀行要求將系爭不動產登記為他人名義，並以該
    他人為物上保證人兼連帶保證人，原告自己為借款人後，銀
    行方同意貸款予原告。當時原告至親之人僅有母親丁○○、
    繼父戊○○、同母異父胞妹己○○、胞弟庚○○及當時其女
    友即被告，惟因其母親及繼父有債務糾紛，以渠等為登記名
    義人，將來恐因第三人實現債權而致系爭不動產遭強制執行
    ，而胞妹及胞弟均未成年，故無法以母親、繼父或胞弟妹為
    登記名義人，而以被告為登記名義人。
  (二)原告雖將自己出資買受之系爭不動產，以買賣為原因直接登
    記於被告名下，然仍由原告保有系爭不動產之管理、使用、
    處分權限，兩造間顯係成立借名登記契約。按借名登記契約
    為無名契約，乃合法有效之契約，性質與委任契約類同，應
    類推適用委任關係終止、消滅之規定。又依民法第549 條第
    1 項、第263 條、第258 條第1 項規定，委任契約當事人之
    任何一方得隨時終止委任契約，而終止權之行使，應向他方
    當事人以意思表示為之。復依民法第541 條規定，受任人因
    處理委任事務所收取之金錢、物品及孳息，應交付予委任人
    。原告已於99年4 月1 日委由律師寄發存證信函向被告表示
    終止借名登記之委任關係，並請求被告協同辦理系爭不動產
    移轉登記予原告所有。此外，原告再以本件起訴狀繕本之送
    達作為終止兩造間借名登記契約關係之表示。綜上，兩造間
    借名登記契約既經原告表示終止，該借名登記契約關係即為
    消滅，原告得類推適用民法第541 條規定，請求被告將系爭
    不動產所有權移轉登記予原告。
  (三)原告為避免被告盜賣系爭不動產於他人，而保留系爭房地應
    有部分10分之1 ，足證原告並無贈與系爭不動產，使被告終
    局取得系爭不動產所有權之意，僅係基於借名登記契約關係
    使被告成為系爭不動產之登記名義人。又被告執原告於97年
    6 月30日簽立之讓渡書（下稱系爭讓渡書）抗辯伊係經原告
    贈與而取得系爭不動產所有權，然觀系爭讓渡書所載為買賣
    關係，並非被告所述贈與關係，且系爭讓渡書上載有建商公
    司之傳真號碼，日期顯示97年6 月30日，其上僅有原告簽名
    ，並無被告簽章，顯見系爭讓渡書為建商所製作，非為兩造
    意思表示合致所為之文書，難認兩造間有成立贈與關係之合
    意。此外，系爭不動產之所有權狀原留置在系爭房屋1 樓儲
    藏室櫃子內，被告於99年2 月26日將伊衣物用品全部帶離，
    並私自將原告放在上述櫃子內之系爭不動產所有權狀帶走，
    又兩造為交往多年之男女朋友，被告於每個周末會前來系爭
    房屋與原告相聚，原告自會多打1 份鑰匙與被告，被告自不
    以持有系爭不動產所有權狀及鑰匙為由抗辯系爭不動產為伊
    所有，並由伊管理使用中。
  (四)縱如被告所述，原告係因欲與被告結婚而贈與系爭不動產，
    然依民法第979 條之1 規定，因訂立婚約而為贈與者，婚約
    無效、解除或撤銷時，當事人之一方，得請求他方返還贈與
    物。因兩造就婚約已無互為履行之意思，即有解除或撤銷之
    意思，原告亦得請求被告返還系爭不動產。
  (五)聲明：被告應將系爭不動產所有權移轉登記予原告。
二、被告則抗辯：
  (一)所謂借名契約，係指當事人約定，一方（借名者）經他方（
    出名者）同意，就屬於一方現在或將來之財產，以他方之名
    義，登記為所有人或其他權利人，然依原告所提之證據資料
    僅能證明原告有出資購買系爭房地，尚不足以證明兩造間有
    借名登記之合意。
  (二)系爭不動產係原告於97年7 月14日贈與予被告，原告無權請
    求被告返還系爭不動產。兩造原為男女朋友，被告畢業後至
    中壢工作，並與原告租屋同住3 年半，因雙方有成婚打算，
    並考量租金與繳納貸款金額相去不遠，亦不想繼續租屋，故
    而興起購買系爭房地之意。當時兩造交往已9 年之久，原告
    想要與被告定下來之意願，才願意將系爭不動產登記至被告
    名下，是以，原告於97年6 月30日簽立讓渡書，表明將系爭
    房地百分之90權利讓與被告，嗣於97年7 月14日由兩造共同
    登記為系爭房地之所有權人，應有部分各為10分之1 及10分
    之9 ，同時由被告保管系爭房地之所有權狀及被告印鑑章。
  (三)購買系爭房地時，係由兩造共同向臺灣銀行借貸700 萬元，
    被告亦係借貸債務人之一，倘被告僅係借名登記契約之出名
    人，被告何須無故負擔巨額債務。況兩造自97年7 月起即共
    同居住使用系爭房地，系爭房地之屋內裝潢係出自被告構思
    ，且被告亦有繳納系爭房地之房屋稅及地價稅，原告更於97
    年7 月14日將系爭房地之所有權狀及房屋鑰匙交予被告保管
    ，足證系爭不動產確為被告所有，亦由被告管理使用當中，
    原告無權請求被告返還系爭不動產。
  (四)答辯聲明：原告之訴駁回。
三、本院之判斷：
  (一)原告主張系爭不動產於97年7 月14日以買賣原因移轉登記至
    被告名下等情，業據其提出建物登記第2 類謄本1 件、土地
    登記第2 類謄本4 件為證，被告對此並不爭執，是原告此部
    分主張，堪信為真實。
  (二)原告復主張系爭房地買賣契約之簽約、付款、貸款、手續費
    用、保險、稅務、一切裝潢與家俱購買均係由原告接洽處理
    ，買受迄今一切貸款本息亦由原告繳納，原告並保有系爭房
    地之管理、使用、處分權，原告係以借名登記之法律關係借
    用被告名義而為登記，而原告已於99年4 月1 日委由律師寄
    發存證信函向被告表示終止借名登記之委任關係，並請求被
    告協同辦理系爭不動產移轉登記予原告所有，另以本件起訴
    狀繕本之送達作為終止兩造間借名登記契約關係之表示，故
    原告請求類推適用民法第541 條規定，請求被告將系爭不動
    產所有權移轉登記予原告等語，為被告所否認，並執前詞置
    辯。
  1.經查，原告主張系爭房地買賣契約之簽約、付款、貸款、手
    續費用、保險、一切裝潢與家俱購買均係由原告接洽處理，
    買受迄今一切貸款本息亦由原告繳納等情，業據其提出三本
    建設房屋訂購單、合約書拆款表、原告之信用卡簽帳單及統
    一發票、系爭房地簽約金支票及統一發票、三本建設股份有
    限公司代收款繳款通知及暫收款收據、系爭房地第1 至8 期
    工程期款繳款通知、支票及統一發票、變更工程繳款通知單
    、統一發票及轉帳收據、中國信託存摺明細、台灣產物住宅
    火災及地震基本保險單、保險費繳款單、鐵窗及PC板費用之
    估價單、免用發票收據、家俱訂購單、估價單、電器用品費
    用收據、委託裝潢工程合約書、辛○○○有限公司買賣訂購
    單、放款借據、臺灣銀行網路交易明細表、臺灣銀行桃園分
    行存摺明細等為證（參見本院卷第19至64頁），為被告所不
    爭執，是原告上述主張應屬可採。然被告抗辯依原告所提之
    證據資料僅能證明原告有出資購買系爭房地，尚不足以證明
    兩造間有借名登記之合意。
  2.按請求履行債務之訴，除被告自認原告所主張債權發生原因
    之事實外，依民事訴訟法第277 條前段之規定，應先由原告
    就其主張之此項事實，負舉證之責任。次按借名契約，顧名
    思義，係指當事人約定，一方（借名者）經他方（出名者）
    同意，而就屬於一方現在或將來之財產，以他方之名義，登
    記為所有人或其他權利人，但無使他方取得實質所有權或其
    他權利之意思。而在現行法制下，借名契約乃無名契約，依
    私法自治原則，當事人基於特定目的而訂立借名契約，如未
    違反強制規定或公序良俗，當非法所不許。查系爭讓渡書記
    載：立讓渡書人甲○○（即原告）今將本人所有之三本峰鼎
    －御墅社區Ａ棟12號（八德市○○里○ 鄰○○街46號，即系
    爭房屋）百分之90之房屋讓渡於乙○○君，議定985 萬元。
    當日銀貨兩訖毫無短欠，所賣之房屋如有來歷不明或非法取
    得，本人願負一切法律責任，恐口無憑，特立此書以茲證明
    等語（參見本院卷第100 頁），原告亦不否認其於97年6 月
    30日簽立系爭讓渡書，倘如原告所述其僅係借用被告名義，
    而將系爭不動產登記至被告名下，衡情原告只要向建商要求
    在系爭房地買賣契約中指定登記名義人即可，原告無庸再簽
    立系爭讓渡書以辦理系爭房地之移轉登記，足認兩造間於原
    告購買系爭房地時並未有成立借名登記契約之合意。
  3.再者，依被告提出之放款借據所示，兩造均同列借款人，並
    對該筆借款700 萬元負連帶清償之責（參見本院卷第107 頁
    ），倘如原告所述，被告並未就系爭不動產取得實質所有權
    或其他權利，僅係其借名登記為系爭不動產之登記名義人，
    則被告焉有可能願意以連帶借款人身分承擔上述鉅額債務，
    是原告主張被告全然無系爭不動產之管理、使用、處分權云
    云，與常理有違，自難採信。況原告自陳被告有系爭房屋之
    鑰匙得自由進出等情，且考量兩造當時為男女朋友關係，顯
    見系爭房地於購買後係由兩造共同管理、使用。此外，原告
    雖主張系爭房地之所有權狀原留置在系爭房屋1 樓儲藏室櫃
    子內，被告於99年2 月26日將伊衣物用品全部帶離，並私自
    將原告放在上述櫃子內之系爭不動產所有權狀帶走云云，惟
    原告如認其出資購買系爭房地，其才有權處分系爭房地，被
    告並無此權限，則原告應將系爭房地之一切權狀及被告印鑑
    章自行妥善保管，原告既捨此不為，且被告於本件審理過程
    中，亦確實持有系爭不動產之所有權狀及印鑑章，自難認被
    告僅屬系爭不動產之登記名義人。
  4.原告另主張其為避免被告盜賣系爭房地於他人，而保留系爭
    房地應有部分10分之1 ，足證原告並無贈與系爭不動產，使
    被告終局取得系爭不動產所有權之意，僅係基於借名登記契
    約關係使被告成為系爭房地之登記名義人云云。然查，原告
    自陳購買系爭房地時，兩造為男女朋友關係，且有成婚之打
    算，則系爭房地登記時，將兩造均列為系爭房地之所有權人
    ，並約定各自應有部分比例保持共有，藉此維繫兩造間之感
    情，核與常理無違，準此，原告以系爭房地應有部分10分之
    1 仍登記在其名下為由，即謂兩造間有成立借名登記契約關
    係云云，尚嫌速斷，不足採信。
  5.原告主張其將系爭房屋部分出租與訴外人壬○○，足見系爭
    房地之管理、使用及處分權限仍屬於原告云云。然原告本為
    系爭房地之共有人之一，且其有出資購買系爭房地，則原告
    將系爭房地部分出租他人，自非無據，惟原告是否能夠將系
    爭房地出租與兩造間有無成立借名契約並無絕對關連，是原
    告以此為由即謂兩造間有成立借名登記契約關係云云，亦非
    可採。
  6.綜上，原告並未能舉證證明兩造間已成立借名登記契約關係
    ，則原告主張類推適用民法第541 條規定，請求被告將系爭
    房地所有權移轉登記予原告云云，於法無據，為無理由。
  (三)被告抗辯系爭不動產係原告於97年7 月14日贈與予被告，原
    告無權請求被告返還系爭不動產云云，原告則主張縱如被告
    所述，原告係因欲與被告結婚而贈與系爭不動產，依民法第
    979 條之1 規定，因訂立婚約而為贈與者，婚約無效、解除
    或撤銷時，當事人之一方，得請求他方返還贈與物。因兩造
    就婚約已無互為履行之意思，即有解除或撤銷之意思，原告
    亦得請求被告返還系爭不動產云云。然查，依系爭讓渡書所
    載，可知原告係以相當對價將系爭房地讓渡與被告，足見原
    告並無將系爭房地贈與被告之意思。至於被告雖持有系爭房
    地之鑰匙等物，充其量僅足以認定被告有管理、使用系爭房
    地之權限，尚無法證明原告購買系爭房地，並將系爭不動產
    登記在被告名下之用意係基於贈與之意思，且原告於起訴之
    初，亦否認其有贈與系爭不動產予被告之意。準此，原告依
    民法第979 條之1 規定，請求被告返還贈與物（即系爭不動
    產），與事實不符，委無可採。
  (四)從而，原告依借名登記契約之法律關係及民法第979 條之1
    規定，請求被告應將系爭不動產所有權移轉登記予原告，為
    無理由，應予駁回。
四、本件事證已臻明確，兩造其餘主張陳述及其攻擊防禦方法，
    經審酌與本判決結果不生影響，不再一一論述。
五、據上論結，本件原告之訴為無理由，依民事訴訟法第78條，
    判決如主文。
中    華    民    國    99    年    7     月    30    日
                  民事第一庭    法  官  林哲賢
以上正本證明與原本無異
如對本判決上訴，須於判決送達後 20 日內向本院提出上訴狀。
中    華    民    國    99    年    8     月    2     日
                                書記官  陳佳彬
附表：
┌────────────────────────────────────────┐
│土地登記名義人：乙○○                                                          │
├──┬───────────┬──┬────────┬─────┬───────┤
│編號│   土  地  座  落     │地目│      面    積  │ 權利範圍 │最高限額抵押權│
├──┼───────────┼──┼────────┼─────┼───────┤
│  1 │八德市○○段309-5 地號│ 建 │76.13㎡         │10分之9   │擔保債權總金額│
│    │                      │    │                │          │8,400,000元   │
├──┼───────────┼──┼────────┼─────┼───────┤
│  2 │八德市○○段309-21地號│ 建 │257.92㎡        │120分之9  │擔保債權總金額│
│    │                      │    │                │          │8,400,000元   │
├──┼───────────┼──┼────────┼─────┼───────┤
│  3 │八德市○○段309-35地號│ 建 │51.31㎡         │520分之9  │擔保債權總金額│
│    │                      │    │                │          │8,400,000元   │
├──┼───────────┼──┼────────┼─────┼───────┤
│  4 │八德市○○段361地號   │ 建 │73.57㎡         │520分之9  │擔保債權總金額│
│    │                      │    │                │          │8,400,000元   │
└──┴───────────┴──┴────────┴─────┴───────┘
┌────────────────────────────────────────────┐
│建物登記名義人人：乙○○                                                                │
├──┬──┬───────┬────┬──────────────┬─────┬────┤
│    │    │              │建築式樣│       建  物  面  積       │          │        │
│編號│建號│ 基 地 座 落  │主要建築├───────┬──────┤          │最高限額│
│    │    │ 建 物 門 牌  │材料及房│              │附屬建物主要│ 權利範圍 │ 抵押權 │
│    │    │              │屋層數  │   樓層面積   │建築材料及用│          │        │
│    │    │              │        │              │途          │          │        │
├──┼──┼───────┼────┼───────┼──────┼─────┼────┤
│  1 │1767│桃園縣八德市興│4 層樓房│一層：49.58 ㎡│陽台29.24 ㎡│10分之9   │擔保債權│
│    │    │豐段309-5地號 │鋼筋混凝│二層：53.25 ㎡│雨遮25.19 ㎡│          │總金額8,│
│    │    ├───────┤土造    │三層：50.94 ㎡│            │          │400,000 │
│    │    │桃園縣八德市瑞│        │四層：53.07 ㎡│            │          │元      │
│    │    │安街46號      │        │合計：225.63㎡│            │          │        │
└──┴──┴───────┴────┴───────┴──────┴─────┴────┘


司法院資訊處製作；財團法人民間司法改革基金會備份。
